臺灣板橋地方法院民事判決　　　　　　　 94年度重訴字第7號
原　　　告　乙○○
訴訟代理人　陳以儒律師
被　　　告　甲○○
上列當事人間請求損害賠償事件，經本院於民國94年11月10日言
詞辯論終結，判決如下：
    主  文
被告應給付原告新台幣壹佰柒拾肆萬捌仟伍佰玖拾玖元，及自民
國九十三年十一月二十五日起至清償日，按年息百分之五計算之
利息。
原告其餘之訴駁回。
訴訟費用由被告負擔四十分之九，餘由原告負擔。
本判決第一項於原告以新臺幣陸拾萬元擔保後得假執行，但被告
如以新台幣壹佰柒拾肆萬捌仟伍佰玖拾玖元預供擔保，得免為假
執行。
原告其餘假執行之聲請駁回。
    事實及理由
壹、程序方面：
一、按刑事法院依刑事訴訟法第504 條第1 項以裁定將附帶民事
    訴訟移送同院民事庭，依同條第2 項規定，固應免納裁判費
    。然所應免納裁判費之範圍，以移送前之附帶民事訴訟為限
    ，一經移送同院民事庭，即應適用民事訴訟法之規定。如原
    告於移送民事庭後，為訴之變更、追加或擴張應受判決事項
    之聲明，超過移送前所請求之範圍者，就超過移送前所請求
    之範圍部分，仍有繳納裁判費之義務（最高法院76年台上字
    第781 號判例意旨可資參照）。
二、查：本件係本院刑事庭依刑事訴訟法第504 條第1 項以裁定
    移送之附帶民事訴訟。在移送前原告所請求被告賠償金額計
    新台幣（下同）800 萬元，在移送後，原告擴張訴之聲明，
    請求被告給付19,615,685元，超出移送前請求範圍11,615,6
    85元，此項超過移送前請求範圍部分，未據繳納裁判費。本
    院於民國94年6 月8 日裁定命原告於5 日內補正，該項裁定
    已於94年6 月13日送達原告，有送達證書附卷可憑，惟迄未
    補正，又原告雖曾聲請訴訟救助，惟業經本院以94年救字第
    56號裁定駁回確定，是原告為訴之擴張部分，不應准許，合
    先指明。
貳、實體方面：
一、原告起訴主張：
  (一)被告於92年9 月3 日8 時10分許，騎乘車號FUE —552 號重
    型機車，沿台北縣永和市永福橋右側車道由永和市往台北市
    方向行駛，本應注意汽車行駛時，駕駛人應注意車前狀況及
    兩車併行之間隔，並隨時採取必要之安全措施，且應注意車
    輛欲超越同一車道之前車時，須先按鳴喇叭2 單響或變換燈
    光1 次，且後車超越時應與前車保持半公尺以上之間隔，復
    依當時情形，又無何不能注意之情事，竟疏未注意，於駕駛
    機車超越同向在前行駛由原告騎乘之車號REK －496 號輕型
    機車時，未保持安全間隔，致被告駕車行經原告機車右側時
    ，被告所著小飛俠式雨衣勾到原告機車右照後鏡，將原告人
    車拉倒在地，原告因而受有頭部外傷合併腦震盪、右側頸椎
    第3 、4 節、第5 、6 節椎間盤突出致神經根病變（右側肩
    及手臂麻痛）等傷害。
  (二)原告因被告過失傷害受有如下之損害：
    醫療費用：原告受傷後，因傷先至國防大學醫學院三軍總
　　　醫院（下稱三軍總醫院）急診、住院並接受治療，嗣後轉
  　　至亞東紀念醫院、台大醫院、恩主公醫院、陳鴻翔中醫診
      所、泰康診所、祐生合聯合醫院、林新醫院、土城明師中
      醫診所、廷康聯合醫院、林口長庚醫院及少林自然門傳統
    　民俗中心等醫療院所前往醫療院所接受治療，原告已支出
      之醫療費用暨將來於亞東紀念醫院接受神經外科手術費用
      （預估新台幣＜下同＞7 萬元），合計共計203,708 元。
    增加生活支出之交通費用：原告因傷在脊椎而行動不便，
      故必須搭乘計程車往返醫療院所，共支出74,530元。
　  喪失勞動能力損害：(1)原告因本件車禍受有腦神經病變、
    　頸椎病變，且因神經受損無法復原致影響工作，此有財團
      法人亞東紀念醫院（下稱亞東醫院）亞歷字第0946410138
      、0000000000、0000000000號等回函顯示原告所受傷害勞
      保殘廢等級為第13級可證。若以之計算原告減損勞動力程
      度，依學者曾隆興在其所著「現代損害賠償法論」之意見
      ，原告減損勞動能力程度約為23.07%。而原告於本件車禍
      發生前為留美教育碩士，其專門技能為提供資訊管理顧問
      及諮詢服務，因被告過失傷害行為致受有腦神經傷害導致
      視覺、聽力受損，並有經常性頭痛之後遺症，顯已無法再
      從事原職或其他同類技術性工作，且導致原告再教育、再
      就職或轉業困難，是以計算原告減損勞動力程為23.07%應
      為可採。(2)查，原告於車禍前每月薪資為153,460 元，故
      原告減少勞動力之月損害額為35,403元（153,460x23.07%
      = 35,403），原告事發時為41歲，算至60歲退休，共減損
      19年之勞動力，以霍夫曼計算法扣除年息5%之中間利息後
      ，得向被告一次請求喪失勞動力損害為5,779,190 元（
      424,839X13.00000000=5,779,190）。
    精神慰撫金：原告車禍後傷勢嚴重，除身體備感痛苦，且
      所受傷害主要部份為神經受損，依上開亞東醫院函文亦稱
      ：「病患神經受損亦不完全百分百復原，因此只能長期復
      健治療」等語，並綜合原告所受物損如車輛、衣物、飾品
      眾多，卻因原告行動不便，致難以取得修復單據等情以觀
      ，足證原告所受精神痛苦無以復加。又被告雖數度稱有願
      意和解，但實則無和解誠意，是請求被告賠償200 萬元之
      慰撫金。
  (三)綜上，爰依侵權行為損害賠償之法律關係，請求被告賠償原
    告上開損害等語。其聲明為：
    被告應給付原告800 萬元，及自起訴狀繕本送達翌日起至
      清償日止，按年息5%計算之利息。
    願供擔保請准宣告假執行。
二、被告則以：系爭車禍事故之發生，其有過失雖不爭執，但原
    告並未證明所受椎間盤突出傷害與系爭事故間之因果關係，
    且原告主張之醫療費用並不確實，因所提收據中竟有牙科、
    婦科等疾病之單據，而民俗療法以科學角度觀之似乎無法證
    明療效。再原告所提計程車收據部分無起迄點，且無法看出
    原告確實於搭乘之日前往醫院治療，況在原告勞動能力僅些
    微減損之情形下，是否出入均需有計程車代步？又原告既任
    資訊整合系統諮詢部副理一職，為腦力工作者，故原告主張
    勞動力減損之程度為23.07%是否合理，應再請醫院針對原告
    工作性質，判斷原告勞動力減損之程度等語置辯。其聲明為
    ：
    原告之訴及假執行之聲請均駁回。
    如受不利判決，願供擔保，請准免於假執行宣告。
二、原告主張被告於92年9 月3 日8 時10分，在台北縣永和市福
    和橋上由永和市往台北市○○○道處，因疏未保持安全間隔
    ，致被告騎乘機車行經原告機車右側時，被告所著小飛俠式
    雨衣勾到原告機車右照後鏡，將原告人車拉倒在地受傷之事
    實，業據其提出診斷證明書為證，並有本院93年度交簡字第
    322 號刑事案件相關卷宗影本及判決在卷可憑。而被告雖對
    系爭車禍事故之發生其有過失並不爭執，但否認原告所受椎
    間盤突出等傷害與本件車禍有因果關係，及原告主張各項所
    受損失之合理性，並以前詞置辯。
三、查：經本院向三軍總醫院函詢有關原告受有「右側頸椎第3
    、4 節、第5 、6 節椎間盤突出」之傷害，是否為92年9 月
    3 日車禍事故造成乙節？據其函覆稱：「查張員於車禍前未
    有頸椎之症狀，而於車禍即有頸部疼痛及右手麻刺感，經頸
    椎核磁共振檢查，顯示第3 、4 至第5 、6 頸椎椎間盤突出
    症（第5 、6 頸椎椎間般右側最嚴重），故依此判斷由車禍
    造成之可能性最大」等語，有該院94年3 月24日集逵字第09
    400049 16 號函文可憑，足證原告主張因被告駕車不慎將原
    告人車拉倒在地，致其於車禍後受有頭部外傷合併腦震盪、
    右側頸椎第3 、4 節、第5 、6 節椎間盤突出致神經根病變
    （右側肩及手臂麻痛）等傷害乙節，應信為真實。
四、按「因故意或過失，不法侵害他人之權利者，負損害賠償責
    任」、「不法侵害他人之身體或健康者，對於被害人因此喪
    失或減少勞動能力，或增加生活上之需要時，應負損害賠償
    責任」、「不法侵害他人之身體、健康、名譽、自由、信用
    、隱私、貞操，或不法侵害其他人格法益而情節重大者，被
    害人雖非財產上之損害，亦得請求賠償相當之金額」，民法
    第184 條第1 項、193 條第1 項、第195 條第1 項分別定有
    明文。茲就原告據以請求被告賠償之項目及金額逐項審酌如
    下：
（一）醫療費用支出－原告主張其受傷後，所支出及預估之醫療
      費用共計203,708 元部分，固據其陸續提出醫療費用收據
      影本為證，惟查：
    (一)當事人因傷害所支出之診斷證明書費用，乃為主張自己權
      利而行支出，尚與其所受傷害醫療間並無因果關係，非係
      因侵權行為所生財產上之損害，不得請求賠償。因此，本
      件原告所提上開單據中，亞東醫院醫療費用收據彙總證明
      （自92年9 月1 日至94年4 月1 日，見94年4 月11日原告
      陳報及準備(二)狀原證8）所 列之證明書費5,210 元、三軍
      總醫院醫療費總收據（自92年9 月3 日至92年9 月15日，
      見原告前開書狀原證7）所 列證明書費350 元，應予扣除
      。又原告提出之收據中，有關三軍總醫院92年9 月4 日就
      診收據1,705 元、92年9 月15日就診費用收據400 元（見
      原證7）； 亞東醫院92年9 月28日就診收據214 元、94年
      2 月1 日至2 月3 日就診費用收據1,494 元、94年2 月25
      日至94年2 月26日就診費用收據2,342 元、顯重覆計列，
      亦應扣除。
    (二)再原告所提台大醫院、恩主公醫院、陳鴻翔中醫診所、泰
      康診所、祐生合聯合醫院、林新醫院、土城明師中醫診所
      、廷康聯合醫院、林口長庚醫院及少林自然門傳統民俗中
      心等醫療院所之醫療費用單據共61,654元部分，原告並未
      能證明其至上開醫療院所就診與為治療其因本件車禍所受
      傷害間之關係，且原告既自92年9 月16日起迄93 年11 月
      30止因系爭車禍傷害均持續亞東醫院治療（參見原告前開
      書狀原證4）， 則其是否有另至其他院所就診之必要，亦
      未見其舉證證明，況觀諸上開單據，台大醫院94年1 月11
      日門診收據科別為牙科、94年2 月7 日門診收據科為耳鼻
      喉科、94年3 月11日門診科別為眼科等情，尚難認原告所
      舉上開單據費用之支出，為系爭事故所受之損害，原告請
      求被告賠償上開醫療費用之支出，實屬無據。
    (三)預估醫療費用部分：原告主張將來接受亞東醫院神經外科
      手術費用為7 萬元，並未能舉證證明上開金額為將來確定
      會發生之醫療支出損害及其有預向被告為請求之必要，且
      依本院函詢亞東醫院結果，其函覆僅表示：「... 四、病
      患需長期門診及復健治療，無從預估尚需就診之次數」等
      語，有該院94年3 月25日亞歷字第0946410138號函文在卷
      可稽，是原告上開請求，尚非有據。
    (四)綜上，原告得向被告請求其因系爭事故支出之醫療費用損
      害為60,339元（41,454+18,885 =60,339 ＜三軍總醫院＞
      ＜亞東醫院＞），逾此部分則無理由，不應准許。
（二）交通費之支出－按被害人因受傷住院、轉院、就診之交通
      費，為治療所必須之費用，固得請求加害人賠償，但以被
      害人確有支出者為限。查：原告主張其支出交通費74,530
      元乙節，僅提出計程車收據3 紙、客運購票憑證1 紙為證
      （參見上開書狀原證22至24），且上開單據顯示之金額僅
      分別為220 元、660 元、580 元、250 元，其餘原告主張
      之交通費支出，並未能提出其確有搭乘計程車或客運之證
      明。又上開計程車收據並無搭乘日期、起迄地點之證明（
      其上土城－亞東、土城－台大、土城－師大路之註記，與
      其他部分筆跡不同，應係原告事後自行加註），再原告主
      張搭乘客運至台中朝馬林新醫院就診日期亦與其所提林新
      醫院醫療費用收據上之日期不符，是其請求被告賠償交通
      費支出之損害，自非有理。
（三）勞動能力之減少－原告主張其因系爭事故傷害，業經亞東
      醫院核定勞保殘廢等級為第13級，故勞動力減少程度應為
      23.07%乙節，則為被告所否認，並辯稱原告工作係以腦力
      為主，原告勞動能力縱有減損，其程度亦無如此嚴重等語
      。查：
    (一)原告所提學者曾隆興先生在所著「現代損害賠償法論」一
      書所製作之「各殘廢喪失等級喪失或減少勞動能力比率表
      」中，固認殘廢等級為第13級時，喪失勞動能力程度為23
      .07% ， 惟其於該頁註中亦明示：一、...4 至15 級係按
      體力勞動者標準而擬定減少勞動能力比率，對商人、公務
      員、教員等智力勞動者，並不完全可以適用等語（參見該
      書第258 、259 頁，82版）。而本件原告為教育碩士，系
      爭事故發生前係擔任資訊整理暨系統諮詢工作（見原告94
      年9 月30日辯論旨狀附件7）， 應認原告係屬智力勞動者
      ，故其勞動減少之比率本院宜綜合原告之職業、智能、性
      向、年齡等因素予以審酌決定，而非逕依上開表列所示。
    (二)觀諸本院多次向亞東醫院函詢有關原告勞動減損程度結果
      ，據其函覆稱：「... 三、病患右上肢肌力第4 級，意即
      可對抗檢查者一指的指力。病患可從事較輕便的工作。四
      、病患右上肢力第4 級，並非正常的第5 級，因此勞動能
      力當然有減損，但對病患影響的程要視其所從事的何種行
      業... 」、「... 二、92年9 月3 日外傷致病患右頸神
      經麻痺，勞保殘廢等級為第13級。外傷引致之頭痛，亦
      適用第13級... 。三、病患所受之傷害，可造成腦神經功
      能上之損傷。四、因病患從事較智慧性之職業，本人無法
      評估可否或何時能恢復原工作，但可從事較輕便之工作。
      五、病患並無明顯聽覺障礙。六、頭部外傷或頸椎外傷，
      可能導致眩暈後遺症」、「... 二、神經外科： (a)病患
      並未為外傷導致腦神經受損而引起視、聽覺障礙到本科治
      療。 (b)92年9 月3 日外傷致病患右頸神經麻痺，勞保殘
      廢等級為第13級... 。三、病患因此外傷所引發之種種後
      遺症，當然會影響其本來工作效率，但能否繼續勝任或祇
      能從事何種工作無法評估」、「... 病人自94年1 月21日
      於本院神經內科門診主訴受傷後視力模糊，於94年1 月28
      日至本院神經內科求診後安排住院進一步檢查，病人於94
      2 月1 日出院，予以照會眼科檢查僅發現有原因不明之視
      乳頭水腫現象，由於住院前病人已接受腦部核磁共振檢查
      並無異常，於是建議病人做腦脊椎檢查，結果都正常，其
      他檢查僅發現視神經之電生理反應稍慢，於是建議病人在
      門診持續追蹤。三、病人因又主訴視力模糊又於94年2 月
      25 日 入院接受另一次腦脊椎液檢查，結果亦正常」等語
      ，有該院亞歷字第0946410182、0000000000、0000000000
      、0000000000號等函文在卷可稽，可知原告因系爭事故僅
      遺有右上肢肌力稍有減損、右頸神經麻痺及外傷引致之頭
      痛均為勞保殘廢等級第13級之傷害，並可能有眩暈後遺症
      （尚未發生），而未有其主張因腦神經傷害，導致視覺、
      聽力受損之情形。
    (三)原告遺有右上肢肌力稍有減損傷害部分，因其尚可從事一
      般輕便工作，本院參酌原告為智力勞動者，工作本不需花
      費過重勞力，故該部分損害應不影響其原有勞動能力。至
      其遺有右頸神經麻痺及外傷引致之頭痛勞保殘廢等級均為
      第13級之傷害部分，經佐以勞工保險條例第53條之「勞工
      保險殘廢給付標準」附註欄所示：「(六)通常無礙勞動，但
      在醫學可證明精神、神經遺有障害者，適用第13級。...
      四、『頭痛』障害等級之審定... (二)通常勞動無礙，但有
      發作即有礙勞動者，適用第13級」等語，認原告因神經功
      能損傷致其勞動能力減少程度，應以「勞工保險殘廢給付
      標準」所定第13級與第1 級殘廢給付日數之比例核定為當
      ，故原告勞動能力減損程度為5%（60÷120=0.05）。
    (四)再按「被害人因身體健康被侵害而喪失勞動能力所受之損
      害，其金額應就被害人受侵害前之身體健康狀態、教育程
      度、專門技能、社會經驗等方面酌定之，不能以一時一地
      之工作收入為準」，有最高法院63年台上字第1394號判例
      意旨可資參照。查，原告於89年、90年間曾在美商甲骨文
      股有限公司工作，2 年內領有年薪分別為2,266,250 元、
      1,489,130 元，自92年7 月25日起至艾爾法科技股份有限
      公司工作，約定月薪為13萬元，92年8 月份並領有153,46
      0 元等情，有原告89年、90年度各類所得扣繳暨免扣繳憑
      單、聘僱契約書、在職證明書、92年8 月薪資所得證明等
      件在卷足按。茲審酌原告於事故前2 、3 年間之收入狀況
      ，及其教育程度為教育碩士、專門技能為資訊管理及諮詢
      服務之高知識技能工作、工作經驗尚豐等綜合考量後，應
      認其原有勞動能力在通常情形下可能取得之年收入為160
      萬元，爰依此標準計算原告勞動能力減少之損害。
    (五)原告係51年9 月24日生，此有卷證資料記載在卷足稽，自
      92年9 月3 日系爭事故發生起算至其滿60歲退休之日止尚
      可工作時間為19年（霍夫曼係數13.00000000）， 原告勞
      動能力在通常情狀下年收入為180 萬元，而其因本件車禍
      減少勞動能力為5%，故原告得請求減少勞動能力損失為1,
      088,260元（計算方法為1,600,000 ×5%×13.00000000=
      1,088,260 《小數點以下四捨五入》），逾此之請求，並
      無理由。
（四）精神慰撫金－原告因被告過失受有頭部外傷合併腦震盪、
      右側頸椎第3 、4 節、第5 、6 節椎間盤突出致神經根病
      變（右側肩及手臂麻痛）等傷害，其肉體、精神確受有痛
      苦，自應予以慰藉，其請求賠償非財產上之損害，於法有
      據。查：原告因上開車禍事故，需長期門診及復健治療，
      對其生活當然產生不便之影響，其並可能遺有眩暈後遺症
      ，精神自備受壓力，而被告為大學畢業，從事金融方面工
      作（參見偵卷資料），經濟情況尚稱穩定，本院斟酌兩造
      身份地位、教育程度、經濟能力、原告所受精神痛苦程度
      及其他一切情狀，認原告請求之精神慰撫金以60萬元為適
      當，逾此部分之請求則屬過高，應予駁回。
（五）綜上，原告得向被告請求賠償之數額金額為1,748,599 元
      （60,339《醫療費用》+1,088,260《勞動能力減少》+600
      ,000 《 慰撫金》=1,748,599）。
五、從而，原告基於侵權行為損害賠償請求權之法律關係，請求
    被告賠償1,748,599 元，及自起訴狀繕本送達之翌日即93年
    11月25日（起訴狀繕本於92年11月15日寄存送達，自寄存之
    日起經10日生效）起至清償日止，按年息5%計算之利息，洵
    屬正當，應予准許；逾此範圍之請求，為無理由，應予駁回
    。
六、兩造陳明願供擔保請為宣告假執行及免為假執行，就原告勝
    訴部分，經核合於法律規定，爰分別酌定相當之擔保金額准
    許之；原告敗訴部分，其假執行之聲請則失所附麗，應予駁
    回。
七、本件事證已臻明確，兩造其餘攻擊防禦方法及舉證，本院審
    酌後認對於判決結果均無影響，不再一一贅述，附此敘明。
據上論結，本件原告之訴一部為有理由，一部為無理由，應依民
事訴訟法第79條、第390 條第2 項、第392 條第2 項，判決如主
文。
中　　華　　民　　國　　94　　年　　11　　月　　30　　日
                  民事第二庭    法　官　古秋菊
以上正本，係照原本作成。
如對本判決上訴，須於判決送達後20日內向本院提出上訴狀
中　　華　　民　　國　　94　　年　　11　　月　　30　　日
                            書記官　李錦輝
